ACORDAO-COMPLETO-2341230

ACÓRDÃO 2231/2019 ATA 6/2019 - PRIMEIRA CÂMARA

VISTOS, relatados e discutidos estes autos de tomada de contas especial instaurada pela Diretoria Financeira do Fundo Nacional de Desenvolvimento da Educação (FNDE) , em desfavor do Sr. Vandelino Sebastião Simon Filho, na condição de prefeito gestor dos recursos (1997-2004) , em razão de irregularidades na execução e na comprovação da aplicação dos recursos do Programa Nacional de Alimentação Escolar (PNAE/2000) repassados ao município de Governador Jorge Teixeira-RO.
ACORDAM os Ministros do Tribunal de Contas da União, reunidos em sessão da Primeira Câmara, ante as razões expostas pelo relator, em: 
9.1. considerar revel para todos os efeitos, com fundamento no art. 12, § 3º, da Lei 8.443/1992, o sr. Vandelino Sebastião Simon Filho;
9.2. julgar irregulares as contas do Sr. Vandelino Sebastião Simon Filho, com fundamento nos arts. 1º, I, e 16, III, 'c', da Lei 8.443/1992 c/c os arts. 19, caput, e 23, III, da mesma Lei e com os arts. 209, III e § 3º, 210 e 214, III, do RI/TCU, e condená-lo ao pagamento das quantias abaixo indicadas, atualizadas monetariamente e acrescidas de juros de mora calculados a partir das respectivas datas de ocorrência até a data do efetivo recolhimento, fixando o prazo de 15 (quinze) dias, a contar da notificação, para que comprove, perante este Tribunal (art. 214, III, 'a', do RI/TCU) , o recolhimento da dívida aos cofres da Fundo Nacional de Desenvolvimento da Educação, na forma da legislação em vigor:
	Data
	Valor (R$) 

	02/01/2000
	11.519,43 

	01/03/2000
	4.211,85 

	31/03/2000
	1,60 

	20/04/2000
	3.169,00 

	20/04/2000
	4.588,30 

	19/05/2000
	2.817,00 

	19/05/2000
	156,10 

	19/05/2000
	4.170,20 

	13/06/2000
	5.016,80 

	13/06/2000
	2.227,89 

	20/07/2000
	12.080,37 

	16/10/2000
	1.143.04 

	27/10/2000
	6,40 

9.3. autorizar, desde logo, nos termos do art. 28, II, da Lei 8.443/1992, a cobrança judicial das dívidas;
9.4. encaminhar cópia desta deliberação à Procuradoria da República no Estado de Rondônia, na pessoa de seu Procurador-Chefe, nos termos do art. 16, § 3º, da Lei 8.443/1992;
9.5. dar ciência desta deliberação ao FNDE e ao responsável.

Tomada de contas especial instaurada em razão de irregularidades na execução e na comprovação da aplicação dos recursos do Programa Nacional de Alimentação Escolar - PNAE/2000.

Primeira Câmara

Município de Governador Jorge Teixeira/RO.

3. Interessados/Responsáveis:
3.1. Interessado: Fundo Nacional de Desenvolvimento da Educação (FNDE)
3.2. Responsável: Vandelino Sebastião Simon Filho (XXX.344.467-XX).

13.1. Ministros presentes: Walton Alencar Rodrigues (Presidente), Benjamin Zymler, Bruno Dantas e Vital do Rêgo.
13.2. Ministros-Substitutos presentes: Augusto Sherman Cavalcanti e Weder de Oliveira (Relator).

WEDER DE OLIVEIRA

Transcrevo, com ajustes de forma, a instrução (peça 29) elaborada pela Secretaria de Controle Externo no Estado da Paraíba:
“INTRODUÇÃO
1. Cuidam os autos de tomada de contas especial instaurada pela Diretoria Financeira do Fundo Nacional de Desenvolvimento da Educação (FNDE) , em desfavor do Sr. Vandelino Sebastião Simon Filho, na condição de prefeito gestor dos recursos (1997-2004) , em razão de irregularidades na execução e na comprovação da aplicação dos recursos do Programa Nacional de Alimentação Escolar (PNAE/2000) repassados ao município de Governador Jorge Teixeira-RO.
1.1.	A transferência e gestão dos recursos do PNAE são disciplinadas pela Medida Provisória 1.979-14, de 11/01/2000, e reedições, que instituiu o repasse financeiro automático (art. 2º) para o Programa Nacional de Alimentação Escolar (PNAE) , que tem por objetivo, exclusivamente, a aquisição de gêneros alimentícios (art. 1º, §5º) , visando suprir parcialmente as necessidades nutricionais dos alunos, com vistas a melhorar o rendimento escolar, colaborando para a redução da evasão e repetência, assim como formar bons hábitos alimentares (Res/FNDE 7/2000, art. 2º) .
HISTÓRICO 
2. Conforme registrado no Sistema Integrado de Gestão Financeira (SIGEF) , durante o exercício de 2000 foram feitas as seguintes transferências para a conta 7921-9, agência 1401-X, no Banco do Brasil (peça 9, p. 5, 43, 77, 99, 171-180; peça 24, p. 10) .
	‘
	Crédito conta específica

	Data
	nº 
	Valor R$
	
	24/FEV/00
	400024
	6.126,60
	29/2/2000

	22/MAR/00
	400128
	6.126,60
	27/3/2000

	25/ABR/00
	400246
	6.126,60
	28/4/2000

	23/MAI/00
	400447
	6.126,60
	26/5/2000

	14/JUN/00
	400560
	6.126,60
	19/6/2000

	05/JUL/00
	400646
	6.126,60
	10/7/2000

	01/AGO/00
	400751
	6.126,60
	4/8/2000

	22/SET/00
	400950
	306,33
	27/9/2000

	22/SET/00
	401004
	5.820,27
	27/9/2000

	24/OUT/00
	401103
	6.126,60
	27/10/2000

	17/NOV/00
	401338
	6.126,60
	22/11/2000

	TOTAL
		61.266,00
	
2.1.	Consta dos autos extratos da conta 50.004-6, sob o título ‘PNAE/RO GOVERNADOR JORGE TEIXEIRA’, indicando a existência de duas para a mesma finalidade (peça 9, p. 181-189) .
2.1.1.	A conta está com saldo zerado (R$ 0,00) , em 31/12/1999. Não ocorreu crédito de recursos de origem federal na conta bancária no exercício de 2000. As movimentações na conta ocorreram entre março e junho/2000 e decorrem de cobranças pelo banco do Brasil de tarifa de extrato e juros sobre saldo devedor. A conta é zerada em 8/6/2000 e não recebe movimentação até o fim de janeiro/2001 (peça 24, p. 2-8) .
3.	O responsável prestou contas da execução do programa por meio de Demonstrativo Sintético Anual da Execução Físico-Financeiro do PNAE (peça 9, p. 49) .
3.1.	O FNDE junta aos autos informações existentes em seus sistemas (peça 9, p. 69, 71) .
3.2.	Após apreciação, é feita comunicação de impropriedades detectadas, em 13/9/2002 (peça 9, p. 53) .
3.3.	Em resposta, a prefeitura de Governador Jorge Teixeira-RO encaminha o ofício 177/GP, de 10/10/2005, acompanhado de novo Demonstrativo Sintético Anual da Execução Físico-Financeiro (peça 9, p. 55-59) .
4.	Foram juntados aos autos pelo responsável a Relação de Pagamentos Efetuados e extratos bancários da conta por meio do ofício 01/VSSF, de 28/4/2006 (peça 9, p. 105-127) .
4.1.	Conforme apontado no item 2.1, verificou-se a existência de uma segunda conta bancária para o programa no Banco do Brasil SA, agência 1401-X, conta 50.004-6, aberta em 4/2/1998, em que não houve crédito dos recursos do PNAE/2000.
5.	A Informação 359/2014-DIREC/COTCE/CGCAP/DIFIN/FNDE, 13/11/2014, resume a situação do processo. Nela foi especificada as parcelas impugnadas, conforme detalhamento a seguir (peça 9, p. 5-13) .
13.1. Fato: Irregularidades na execução e na comprovação dos recursos do PNAE/2000
13.2. Responsável: Senhor Vandelino Sebastião Simon Filho, CPF: XXX.344.467-XX
12.3: Período de Gestão: 1997 a 2000 e 2001 a 2004
12.4. Cargo à época: Prefeito Municipal de Governador Jorge Teixeira/RO
13.5. Impugnação:
13.5.1. O valor correspondente ao saldo do exercício anterior, indicado na prestação de contas analisada (R$ 0,00) , diverge do saldo apontado na prestação de contas do ano de 1999 no valor de R$ 11.519,43.
	Data
	Valor (R$) 

	02/01/2000
	11.519,43

a) Valor original impugnado: R$ 11.519,43
b) Valor original atualizado monetariamente até 07/11/2014: R$ 29.885,86
c) Valor dos juros até 07/11/2014: R$ 37.979,32
d) Valor total atualizado até 07/11/2014: R$ 67.865,18
13.5.2. Realização de pagamentos diversos e saques com recibo.
	Data
	Valor (R$) 

	01/03/2000
	4.211,85

	20/04/2000
	3.169,00

	20/04/2000
	4.588,30

	19/05/2000
	2.817,00

	19/05/2000
	156,10

	19/05/2000
	4.170,20

	13/06/2000
	5.016,80

	13/06/2000
	2.227,89

	20/07/2000
	12.080,37

	16/10/2000
	1.143.04

	27/10/2000
	6,40

a) Valor original impugnado: R$ 39.586,95
b) Valor original atualizado monetariamente até 07/11/2014: R$ 102.703,88
c) Valor dos juros até 07/11/2014: R$ 126.233,19
d) Valor total atualizado até 07/11/2014: R$ 228.937,06
13.5.3. Pagamentos de tarifas bancárias
Data	Valor (R$) 
31/03/2000	1,60
a) Valor original impugnado: R$ 1,60
b) Valor original atualizado monetariamente até 07/11/2014: R$ 4,15
c) Valor dos juros até 07/11/2014: R$ 5,20
d) Valor total atualizado até 07/11/2014: R$ 9,35
13.5.4. Total para o PNAE/2000
a) Valor original impugnado: R$ 51.107,98
b) Valor original atualizado monetariamente até 07/11/2014: R$ 132.593,89
c) Valor dos juros até 07/11/2014: R$ 164.217,71
d) Valor total atualizado até 07/11/2014: R$ 296.811,59
6.	O Relatório de TCE 306, de 27/11/2014, faz um histórico do processo que culminou na impugnação de R$ 51.107,98, correspondentes a 83,41% dos recursos transferidos para o município de Governador Jorge Teixeira-RO (peça 4) .
6.1.	Informa que o responsável apresentou prestação de contas (item 3) por meio de três expedientes.
6.2.	Da análise do material resultou a expedição de várias instruções técnicas.
6.2.1.	Parecer/DIPRA/CGCAP/DIFIN/FNDE/MED nº 012/2006 (item 4) (peça 9, p. 129-131) .
6.2.2.	Informação n° 575/2010 – COTCE/CGCAP/DIFIN/FNDE (item 5) (peça 9, p. 157-159) .
6.2.3.	Informação n° 134/2011 – COTCE/CGCAP/DIFIN/FNDE (item 6) (peça 9, p. 165-167) .
6.2.4.	Informação n° 760/2011 – DIAFI/COPRA/CGCAP/DIFIN/FNDE (item 8) (peça 9, p. 191-193) .
6.2.4.1.	Nesta é feita a indicação das irregularidades que resultaram em débito.
6.2.4.1.1.	O saldo no fim do exercício de 1999, de R$ 11.519,43, figurou na prestação de contas de 2000 como R$ 0,00, o que representa desvio de recursos da conta específica.
6.2.4.1.2.	Apuraram-se pagamentos diversos e saques com recibo, no valor de R$ 39.586,95, caracterizando pagamento em espécie, em desacordo com a Resolução FNDE/CD 15, de 16/6/2003.
6.2.4.1.3.	Pagamento de tarifas bancárias no valor de R$ 1,60.
6.2.5.	Informação n° 1363/2011 – DIAFI/COPRA/CGCAP/DIFIN/FNDE (item 11) (peça 9, p. 215) .
6.2.6.	Informação n° 359/2014 – DIREC/COTCE/CGCAP/DIFIN/FNDE (item 12) (peça 9, p. 5-13) .
6.3.	A primeira notificação do responsável efetuada pelo FNDE ocorreu por meio do ofício 746, de 20/3/2006 (item 16) , então antes de transcorrido dez anos da data do primeiro débito (2/1/2000) , nos termos da IN/TCU 71/2012 (art. 6º, II) (peça 9, p. 73-75, 93) .
6.4.	O responsável foi notificado pelo edital de notificação 35, de 6/7/2011, publicado no Diário Oficial da União, devido à frustração da tentativa por meio de ofício 985/2011 (item 17) (peça 9, p. 195-197, 209, 213) .
7.	A Controladoria-Geral da União expediu o Relatório de Auditoria 793, de 13/4/2015, no qual faz um resumo do processo e concorda com a conclusão do FNDE (peça 5 e peça 9, p. 239-241) .
7.1.	Na sequência, são expedidos o Certificado de Auditoria, o Parecer do Dirigente do Órgão de Controle Interno, e o Pronunciamento Ministerial (peças 6, 7, 8 e 9, p. 243-245) .
8.	No TCU não foi expedido o Exame Preliminar.
9.	O processo está constituído das seguintes peças (IN/TCU 71/2012, art. 10) .
9.1.	Relatório tomador das contas (peça 4 e peça 9, p. 217-229) .
9.2.	Relatório e certificado de auditoria (peças 5, 6 e peça 9, p. 239-241, 243) .
9.3.	Parecer conclusivo do dirigente do órgão de controle interno (peça 7 e peça 9, p. 244) .
9.4.	Pronunciamento do Ministro de Estado supervisor (peça 8 e peça 9, p. 245) .
9.5.	Dos documentos usados para a demonstração da ocorrência do dano, foram juntados Demonstrativo Sintético Anual da Execução Físico-Financeiro do PNAE, relação de pagamentos efetuados e extratos bancários (março a dezembro/2000) .
9.6.	Notificações expedidas.
9.7.	Pareceres emitidos pelas áreas técnicas. 
9.8.	Não constou dos autos outros documentos úteis para a verificação das irregularidades apontadas: licitação e contratos, empenhos, documentos de faturamento, documentos de pagamentos (ordem bancária, cheque, entre outros) , comprovantes da entrega dos produtos comprados, entre outros.
9.9.	Identificação do responsável (peça 9, p. 39, 41, 61, 65, 67, 169) .
10.	O Demonstrativo Sintético Anual da Execução Físico-Financeiro do PNAE apresenta as seguintes informações (peça 9, p. 49, 57, 69; peças 24 e 26) .
	Descrição
	Mun Gov. Jorge Teixeira
	FNDE
	TCU

		Valor (p. 49) 
	Valor (p. 57) 
	Valor (p. 69) 
	peça 26

	5 - Saldo
	2.524,43
	0,00
	11.519,43
	11.516,50

	6 - Recursos recebidos PNAE
	61.266,00
	61.266,00
	61.266,00
	61.266,00

	8 – Receita total (5+6+7) 
	63.790,43
	61.266,00
	72.785,43
	72.782,50

	9 – Gastos com gêneros alimentícios
	58.399,55
		58.399,55
	68.209,52

	10 – Saldo (8-9) 
	5.390,88
	0,00
	14.385,88
	4.572,98

10.1.	A Relação de Pagamentos Efetuados confirma o valor de R$ 58.399,55 lançado pelo FNDE e município para o exercício de 2000 (peça 9, p. 107) .
10.2.	No extrato de conta bancária do mês de janeiro/2000 consta saldo proveniente do exercício de 1999 de R$ 11.516,50 (peça 24, p. 9) , diferente do consignado nos registros do FNDE (R$ 11.519,43) .
10.3.	O demonstrativo elaborado com base nos extratos bancários (peça 26) corrige o saldo do exercício anterior e as despesas/saques de recursos da conta específica, resultando num saldo final também diferente.
10.4.	O saldo do programa para 2001 foi calculado com base nos números disponíveis no quadro. O extrato bancário informa saldo de R$ 121,92, mas há saldo financeiro aplicado em fundo de investimento em valor desconhecido, devido à falta de extratos. Portanto, o valor disponível para o programa é superior a R$ 4.572,98. Observa-se que está pouco abaixo do saldo informado pelo próprio município.
11.	Fez-se um quadro demonstrativo da execução financeira com base nos extratos bancários e na relação de pagamentos (peça 26) , ajustando a informação anterior contida na peça 10 (peça 9, p. 107, 109-127, 171-180; peça 24, p. 9-15) .
11.1.	Não há registro na Relação de Pagamentos Efetuados da ocorrência de despesas até o mês de abril (10/4/2000) . Porém, antes desta data, os extratos bancários registram vários saques da conta específica para ‘020 – saque contra recibo’ (16/2/2000, R$ 3.771,02; 22/2/2000, R$ 1.010,75) , para ‘055 – pagtos div.’ (1/3/2000, R$ 4.211,85) e para ‘tarifa extrato’ (5/1/2000, R$ 1,60; 10/2/2000, R$ 1,60; 31/3/2000, R$ 1,60) , não computados nessa relação de despesas (peça 9, p. 107; peça 10; peça 24, p. 9-15) .
12.	Antes da informação do Banco do Brasil, o quadro das glosas por motivo era o registrado abaixo (peça 9, p. 9-11; peça 10) .
	Saque contra recibo

	Data
	Histórico
	Documento
	Débito

	13/06/2000
	020-SAQUE C/RECIBO
	000777
	-5.016,80

	13/06/2000
	020-SAQUE C/RECIBO
	000778
	-2.227,89

	27/10/2000
	004-SAQUE C/RECIBO
	140101
	-6,40

		TOTAL
		-7.251,09

	Pagamentos diversos

	Data
	Histórico
	Documento
	Débito

	01/03/2000
	055-PAGTOS DIV.
	001196
	-4.211,85

	20/04/2000
	055-PAGTOS DIV.
	228200
	-3.169,00

	20/04/2000
	055-PAGTOS DIV.
	228200
	-4.588,30

	19/05/2000
	055-PAGTOS DIV.
	034304
	-2.817,00

	19/05/2000
	055-PAGTOS DIV.
	034304
	-156,10

	19/05/2000
	055-PAGTOS DIV.
	034304
	-4.170,20

	20/07/2000
	055-PAGTOS DIV.
	000745
	-805,15

	20/07/2000
	055-PAGTOS DIV.
	000844
	-6.553,55

	20/07/2000
	055-PAGTOS DIV.
	000845
	-4.533,80

	20/07/2000
	055-PAGTOS DIV.
	000846
	-187,87

	16/10/2000
	055-PAGTOS DIV.
	001054
	-1.143,04

		TOTAL
		-32.335,86

	Tarifa por extrato

	Data
	Histórico
	Documento
	Débito

	31/03/2000
	263-TARIFA EXTRATO
	 
	-1,60

		TOTAL GERAL
		-39.588,55

12.1.	Com base nas informações colhidas do Banco do Brasil, o saldo anterior passou a ser conhecido, assim como todos os lançamentos na conta específica.
12.2.	Isso implica que a glosa referente ao saldo anterior decorrente da não comprovação não subsiste porque foram identificados os saques ocorridos sobre este valor. As glosas a serem consideradas são as decorrentes de saques indevidos na conta. O quadro adiante resume as glosas.
	Saque contra recibo

	Data
	Histórico
	Documento
	Débito

	16/02/2000
	020-SAQUE C/RECIBO
	10792
	-3.771,02

	22/02/2000
	020-SAQUE C/RECIBO
	10792
	-1.010,75

	13/06/2000
	020-SAQUE C/RECIBO
	000777
	-5.016,80

	13/06/2000
	020-SAQUE C/RECIBO
	000778
	-2.227,89

	27/10/2000
	004-SAQUE C/RECIBO
	140101
	-6,40

		TOTAL
		-12.032,86

	Pagamentos diversos

	Data
	Histórico
	Documento
	Débito

	01/03/2000
	055-PAGTOS DIV.
	001196
	-4.211,85

	20/04/2000
	055-PAGTOS DIV.
	228200
	-3.169,00

	20/04/2000
	055-PAGTOS DIV.
	228200
	-4.588,30

	19/05/2000
	055-PAGTOS DIV.
	034304
	-2.817,00

	19/05/2000
	055-PAGTOS DIV.
	034304
	-156,10

	19/05/2000
	055-PAGTOS DIV.
	034304
	-4.170,20

	20/07/2000
	055-PAGTOS DIV.
	000745
	-805,15

	20/07/2000
	055-PAGTOS DIV.
	000844
	-6.553,55

	20/07/2000
	055-PAGTOS DIV.
	000845
	-4.533,80

	20/07/2000
	055-PAGTOS DIV.
	000846
	-187,87

	16/10/2000
	055-PAGTOS DIV.
	001054
	-1.143,04

		TOTAL
		-32.335,86

	Tarifa por extrato

	Data
	Histórico
	Documento
	Débito

	05/01/2000
	263 - Tarifa de extrato
	10001
	1,60

	10/02/2000
	263 - Tarifa de extrato
	10001
	1,60

	31/03/2000
	263-TARIFA EXTRATO
	 
	-1,60

		TOTAL
		4,80

		TOTAL GERAL
		-44.373,52

12.3.	As glosas não foram aplicadas em função de uma fiscalização local sobre a execução do programa. Elas se basearam na descrição do extrato bancário.
12.4.	Os motivos mais evidentes para aplicar a glosa por quebra do nexo de causalidade são: saque contra recibo e tarifa de extrato. A descrição do primeiro denota saque na conta bancária e não pagamento ou transferência para algum credor; já a cobrança de tarifas bancárias é expressamente vedada na gestão de convênio.
12.4.1.1.	O Banco do Brasil respondeu que os códigos usados para movimentação da conta bancária constituem-se em saques (itens 24 a 24.2) . Entende-se apropriado manter o entendimento do repassador, que está mais próximo da supervisão da aplicação dos recursos.
12.5.	Existem alguns saques na conta específica que não estão listados na relação de pagamentos efetuados, conforme quadro demonstrativo adiante.
	Data
	Histórico
	Documento
	Débito

	05/01/2000
	263 - Tarifa de extrato
	10001
	-1,60

	10/02/2000
	263 - Tarifa de extrato
	10001
	-1,60

	16/02/2000
	020 - saque contra recibo
	10792
	-3.771,02

	22/02/2000
	020 - saque contra recibo
	10792
	-1.010,75

	01/03/2000
	055-PAGTOS DIV.
	001196
	-4.211,85

	31/03/2000
	263-TARIFA EXTRATO
	 
	-1,60

	20/07/2000
	055-PAGTOS DIV.
	000745
	-805,15

	27/10/2000
	004-SAQUE C/RECIBO
	140101
	-6,40

		Total
		9.809,97

12.5.1.	Embora não lançados na relação de pagamentos efetuados, todos os saques na conta específica, a partir de março/2000, foram computados no débito apurado pela FNDE.
12.5.2.	Não existe mais dúvida quanto à consideração ou não da glosa sobre a soma de R$ 805,15, em 20/7/2000, inserida no valor maior de R$ 12.080,37 (vide item 5) . A resposta do Banco do Brasil (itens 23 a 23.2) esclareceu que ocorreu o saque de 20/7/2000 e que o lançamento de estorno de 11/8/2000 faz ajuste de um lançamento de aplicação na mesma data (peça 9, p. 175, 176) .
13.	Na instrução de peça 11 foi proposta diligência ao Banco do Brasil, por intermédio da Superintendência do Banco do Brasil no Estado de Rondônia, a fim de obter extratos, documentos de movimentação das contas específicas, e esclarecimentos.
13.1.	Com tais elementos o processo seria enriquecido com elementos que ajudariam a firmar o entendimento do TCU.
14.	O Diretor determinou a expedição da diligência (peça 12) .
15.	Em cumprimento à determinação, foram expedidos ao Banco do Brasil os seguintes expedientes:
15.1.	Ofício 2036/2017-TCU/SECEX-PB, de 25/10/2017 (peça 13) , recebido em 7/11/2017 (peça 14) ;
15.2.	Ofício 2385/2017-TCU/SECEX-PB, de 11/12/2017 (peça 15) , recebido em 29/12/2017 (peça 16) ;
15.3.	Ofício 0162/2018-TCU/SECEX-PB, de 9/2/2018 (peça 17) , recebido em 1/3/2018 (peça 18) .
16.	Mesmo com duas reiterações, não se conseguiu do Banco do Brasil as informações e documentos requisitados, como também justificativas para o não atendimento.
17.	Tais informações também podem ser demandadas do gestor dos recursos do convênio, razão pela qual o processo poderia ter prosseguimento, ouvindo-se o responsável a quem cabe o ônus e dever de fornecer todos os elementos necessários para comprovar a boa e regular aplicação dos recursos federais.
18.	O secretário substituto concordou com a instrução de peça 21 e determinou, em 11/5/2018, a citação do responsável (peça 22) .
18.1.	Após a expedição da citação do responsável, ingressou no TCU resposta do Banco do Brasil SA à diligência referida nos itens 13 e 15.
EXAME TÉCNICO
Diligência ao Banco do Brasil
19.	Extemporaneamente, em atendimento ao Ofício Diligência 0162/2018-TCU/SECEX-PB, de 9/2/2018 (peça 17) , foi recebido o Ofício CENOP SJ 2018/31830851, de 14/5/2018, acompanhado de extratos bancários e cópia de documentos de movimentação a débito da conta (peça 24) .
20.	Diligência: a) Extratos bancários mensais, cópia dos comprovantes das movimentações de débito, com a indicação dos beneficiários, incluídos os cheques eventualmente emitidos e fitas de caixa de cada operação, desde o mês de dezembro de 1999 até janeiro de 2001, da conta específica 7921-9 (PMGJT PNAE) , mantida junto à agência 1401-X (Jaru-RO) , em nome do município de Governador Jorge Teixeira-RO, inclusive de aplicações financeiras;
21.	Análise: Foram fornecidos os extratos da conta bancária e alguns comprovantes da movimentação financeira (peça 24, p. 9-15, 16-39) .
21.1.	Foram usadas para lançamentos a débito na conta 7921-X Notas de Empenho emitidas pelo município de Governador Jorge Teixeira-RO. Alguns deles não estão legíveis. Foi possível identificar documentos para os seguintes valores.
	Data
	Histórico
	Docum
	Valor R$
	Rel. Pagamentos Efetuados
	Empenho
	Processo

	16/02/2000
	020 - saque contra recibo
	10792
	3.771,02
				ilegível
	peça 24, p. 26 

	20/04/2000
	055-PAGTOS DIV.
	228200
	3.169,00
	296
	10/04/2000
	3.169,00 
	 NE 499, 10/4/2000 
	peça 24, p. 16 

	20/04/2000
	055-PAGTOS DIV.
	228200
	4.588,30
	142
	10/04/2000
	4.588,30 
	 NE 497, 19/4/2000 
	peça 24, p. 28, 38 

	20/07/2000
	055-PAGTOS DIV.
	000844
	6.553,55
	362
	18/07/2000
	6.553,55 
	 NE 844, 20/7/2000 
	peça 24, p. 30 

	20/07/2000
	055-PAGTOS DIV.
	000845
	4.533,80
	147
	18/07/2000
	4.533,80 
	 NE 845, 20/7/2000 
	peça 24, p. 36 

	20/07/2000
	055-PAGTOS DIV.
	000846
	187,87
	255
	18/07/2000
	187,87
	 NE 846, 20/7/2000 
	peça 24, p. 18 

		TOTAL
		22.803,54

21.2.	Os extratos de janeiro e fevereiro/2000, que ainda não constavam destes autos, permitiram identificar alguns lançamentos.
21.2.1.	O saldo financeiro de 1999 que passou para o exercício de 2000 foi de R$ 11.516,50 e não o registrado no item 3 da Informação n° 760/2011 – DIAFI/COPRA/CGCAP/DIFIN/FNDE (vide item 6.2.4.1.1 e peça 24, p. 9) .
21.2.2.	Ocorreram duas cobranças de ‘tarifa de extrato’ ainda não computadas, em 5/1 e 10/2/2000, no valor de R$ 1,60 cada uma (peça 24, p. 9-10) .
21.2.3.	O crédito da primeira transferência de R$ 6.126,60 em 29/2/2000 (peça 24, p. 10) .
21.2.4.	Dois lançamentos a débito nos dias 16 e 22/2/2000 (peça 24, p. 10) .
21.3.	Do quadro de glosas contido no item 18 da instrução de peça 21, foi possível identificar lançamentos dos dias 20/4 e 20/7/2000 e também um lançamento no mês de fevereiro/2000 não considerado, totalizando R$ 22.803,54.
21.4.	Diante das informações obtidas, cabe revisão dos débitos imputados, excluindo o saldo anterior e incluindo outras despesas consignadas nos extratos, conforme exposto nos itens 10 e 12.
21.5.	Observa-se que nas notas de empenho consta impressão de autenticação bancária, levando a crer que o Banco do Brasil usou tais documentos para fazer lançamentos na conta específica. Nota de empenho não é instrumento padrão para movimentação de conta bancária e não se presta a comprovar que o saque na conta específica foi dirigido ao credor indicado nela. Ela também não serve para movimentação financeira nem perante a própria administração pública emissora; sua função é contábil-orçamentária. Para a movimentação financeira existe a ordem de pagamento.
21.5.1.	Diante disso, os elementos fornecidos pelo Banco do Brasil não são hábeis para a verificação do nexo de causalidade. Não há elementos suficientes para inferir que foi dado tratamento à nota de empenho equivalente à ordem de pagamento de crédito.
21.5.1.1.	É possível inferir que o Banco do Brasil usou a nota de empenho para fazer movimentação a débito na conta específica, fato que é declarado pela própria instituição financeira na resposta do ofício. Mas não é possível afirmar que a soma financeira fora creditada na conta do credor da nota de empenho.
21.5.1.2.	Por essa razão, presume-se, na linha de entendimento do repassador, que os saques na conta específica, tal como foi executado, quebra o nexo de causalidade e devem ser glosados.
21.5.2.	Consta na parte inferior das notas de empenho a inscrição ‘c/c 1627-6’, próxima da autenticação bancária. O titular dessa conta na agência 1401-X é ‘Damaceno e Damaceno Agrop’. A palavra ‘Damaceno’ é parte do nome de alguns dos credores das notas de empenho legíveis. Mesmo os nomes sendo diferentes, a inscrição da conta 1627-6 consta de todas as notas de empenhos adiante listadas.
	Empenho
	Credor
	Peça 24, p.

	499
	Armando José Damaceno
	16

	846
	José Luiz Ferreira – ME
	18

		Armando José Damaceno
	26

	844
	Armando José Damaceno
	30

	845
	Ana Lúcia Damasceno Santos – ME
	36

	497
	Ana Lúcia Damasceno Santos – ME
	38

21.5.2.1.	Faz-se esse registro para ilustrar possível irregularidade, quem sabe mais grave; pois, a despeito de serem diversos credores, hipoteticamente, os valores teriam sido creditados numa conta (1627-6) de terceiro, o que lança sérias dúvidas sobre a licitude da despesa.
22.	Diligência: Extratos bancários mensais, desde o mês de dezembro de 1999 até a janeiro de 2001, da conta específica 50.004-6 (PNAE/RO GOVERNADOR JORGE TEIXEIRA) , mantida junto à agência 1401-X (Jaru-RO) , em nome do município de Governador Jorge Teixeira-RO, inclusive de aplicações financeiras; 
22.1.	Análise: o Banco do Brasil forneceu extratos da conta bancária no intervalo solicitado, mas não forneceu das aplicações financeiras (peça 24, p. 2-8) .
23.	Diligência: Esclarecimento se o estorno de R$ 815,15 efetuado em 11/8/2000 na conta específica 7921-9 (PMGJT PNAE) corresponde ao lançamento de mesmo valor registrado em 20/7/2000; 
23.1.	Análise: no ofício foi informado que ‘trata-se de pagamento no dia 11/08/2000, no dia 20/07/2000 foi realizada uma aplicação e um estorno de aplicação do mesmo valor – R$ 805,15’.
23.2.	De fato, ocorrem três lançamentos de R$ 805,15. Diferente do informado pelo Banco do Brasil, em 20/7/2000, ocorreu um saque na conta a título de ‘pagtos div. autorizados’; já em 11/8/2000, houve uma aplicação de R$ 805,15 e um estorno de igual valor.
23.3.	Existe, então, um saque na conta específica nesse valor.
24.	Diligência: Esclarecimento sobre o significado dos históricos ‘055 – PAGTOS DIV.’, ‘020 - SAQUE C/RECIBO’, ‘004 - SAQUE C/RECIBO’ e ‘263 - TARIFA EXTRATO’, lançados nos extratos da conta bancária, em especial se esses tipos de movimentação financeira se deram mediante saque da conta em espécie ou pagamento/transferência em favor de terceiro, devidamente identificado.
24.1.	Resposta: são comandos de saque em conta corrente utilizados nas datas que foram efetuados os saques, pela transação 212 com históricos números (055) (020) (004) estes comandos de saques não são mais utilizados. Tarifas de extratos são cobradas em conta corrente quando da solicitação dentro da agência e (263) é o código do lançamento da cobrança da mesma.
24.2.	Análise: Conforme resposta do banco, esses códigos ‘são comandos de saque em conta corrente’. Portanto, os saques registrados na conta específica sob esses códigos constituem retirada de dinheiro da conta específica sem o correspondente crédito em conta do credor e a adequada identificação dele. Nessas condições, a operação incorre em quebra do nexo de causalidade.
Citação do Sr. Vandelino Sebastião Simon Filho
25.	Foi expedido o Ofício 0700/2018-TCU/SECEX-PB, de 11/5/2018, dirigido ao Sr. Vandelino Sebastião Simon Filho, com o seguinte teor (peça 23) :
Não comprovar a boa e regular aplicação dos recursos federais alocados ao Programa Nacional de Alimentação Escolar do município de Governador Jorge Teixeira-RO, no exercício de 2000, conforme irregularidades adiante transcritas.
a) Efetuar saques na conta específica do PNAE (agência 1401-X, conta 7921-9, no Banco do Brasil SA) sem observar as normas de execução financeira na Administração Pública, que impõe o dever de usar instrumentos que possibilitem identificar o destinatário dos recursos públicos, acarretando a quebra do nexo de causalidade entre os saques e as despesas arroladas na prestação de contas.
	Data 
	Valor (R$) 

	01/03/2000 
	4.211,85 

	20/04/2000 
	3.169,00 

	20/04/2000 
	4.588,30 

	19/05/2000 
	2.817,00 

	19/05/2000 
	156,10 

	19/05/2000 
	4.170,20 

	13/06/2000 
	5.016,80 

	13/06/2000 
	2.227,89 

	20/07/2000 
	12.080,37 

	16/10/2000 
	1.143.04 

	27/10/2000 
	6,40 

b) Não comprovar a aplicação no exercício de 2000 do saldo de R$ 11.519,43 existente na conta específica do PNAE em 31/12/1999. 
	Data 
	Valor (R$) 

	02/01/2000 
	11.519,43 

c) Efetuar saque na conta específica para cobrir despesas não amparadas pelo PNAE e para as quais existe vedação explícita.
	Data 
	Valor (R$) 

	31/03/2000 
	1,60 

25.1.	O ofício foi recebido pelo destinatário no dia 28/5/2018 (peça 25) . Decorrido o prazo de quinze dias para apresentação de defesa ou recolhimento do débito, não produziu defesa ou deu informação de recolhimento do débito.
25.2.	Tendo o responsável sido, regularmente, citado e deixado correr o prazo sem manifestação, é considerado revel pelo Tribunal, para todos os efeitos, dando-se prosseguimento ao processo, nos termos da Lei 8.443/1992 (art. 12, §3º) .
26.	Diante da informação do Banco do Brasil de que os códigos consignados nos extratos bancários nas transações de débito na conta correspondem a saques (itens 24 a 24.2) , reforça-se a imputação de débito em decorrência desses fatos, haja vista que não ficou demonstrado o nexo de causalidade.
27.	Conforme exposto nos itens 10 e 12, a juntada dos extratos bancários foi suficiente para excluir o débito relativo ao saldo do exercício anterior para o qual não fora demonstrada a aplicação.
27.1.	Além disso, foi possível identificar saques, igualmente irregulares segundo os mesmos parâmetros da citação. É cabível, portanto, ajustar o débito imputado ao responsável, de modo a refletir a realidade que emerge dos autos, conforme quadro do item 12.2.
27.2.	Não é necessário refazer a citação porque as irregularidades não mudaram. O débito continua existindo sob o mesmo fundamento: saque da conta irregular com quebra do nexo de causalidade e pagamento de despesas indevidas (tarifa bancária) .
27.3.	Além do mais, esse ajuste no débito favorece o responsável, haja vista que o débito é reduzido de R$ 151.714,04 para R$ 132.011,22, a preços de 8/5/2018.
CONCLUSÃO
28.	Trata-se de tomada de contas especial instaurada no âmbito do Programa Nacional de Alimentação Escolar (PNAE) em razão de transferências automáticas feitas para o município de Governador Jorge Teixeira-RO, no exercício de 2000.
29.	As transferências para o município foram detalhadas no item 2.
30.	O responsável apresentou o Demonstrativo Sintético Anual da Execução Físico-Financeiro do PNAE sobre a gestão dos recursos recebidos. Após análises, foram constatadas inconsistências.
30.1.	O responsável e a prefeitura, notificados sobre as irregularidades, não conseguiram elidir a irregularidade que culminou com a instauração desta TCE.
30.2.	A conclusão do repassador, confirmada pelo Controle Interno, foi de glosar saques na conta específica a título de saque contra recibo, pagamentos diversos e saldo do exercício de 1999 não comprovado.
30.3.	O detalhamento das glosas consta do item 5. Após revisão, foi ajustado ao descrito no item 12.2.
31.	O Banco do Brasil SA forneceu os documentos requisitados em diligência.
32.	O responsável já teve oportunidade, na fase administrativa, de esclarecer e comprovar a regular gestão dos recursos federais, mas negligenciou seu dever. 
33.	Nesta fase externa da TCE perante o TCU, o responsável foi regularmente citado e mais uma vez negligenciou o ônus e dever de apresentar esclarecimentos e provas da regular gestão dos recursos federais.
34.	Tendo o responsável sido, regularmente, citado e deixado correr o prazo sem manifestação, é considerado revel pelo Tribunal, para todos os efeitos, dando-se prosseguimento ao processo, nos termos da Lei 8.443/1992 (art. 12, §3º) .
34.1.	Tendo em vista que informações trazidas aos autos pelo Banco do Brasil, ainda dentro do prazo de defesa do responsável, permitiram corrigir para menos o débito imputado (item 12.2) ao responsável, faz-se um ajuste na condenação, sem necessidade de repetir a citação.
35.	Vale ressaltar que a jurisprudência pacífica nesta Corte é no sentido da imprescritibilidade das ações de ressarcimento ao erário (Súmula-TCU 282) . Dessa forma, identificado dano ao erário, deve-se instaurar e julgar o processo de tomada de contas especial para responsabilizar seus agentes causadores, respeitando o direito ao contraditório e à ampla defesa, independentemente de quando ocorreram os atos impugnados.
36.	Já a pretensão punitiva do TCU, conforme Acórdão 1441/2016-TCU-Plenário, que uniformizou a jurisprudência acerca dessa questão, subordina-se ao prazo geral de prescrição indicado no art. 205 do Código Civil, que é de 10 anos, contado da data de ocorrência da irregularidade sancionada, nos termos do art. 189 do Código Civil, sendo este prazo interrompido pelo ato que ordenar a citação, a audiência ou a oitiva do responsável. Conforme o mesmo Acórdão, a ocorrência desta espécie de prescrição será aferida, independentemente de alegação da parte, em cada processo no qual haja intenção de aplicação das sanções previstas na Lei 8.443/1992.
37.	No caso em exame, considerando que o ato imputado ao responsável foi quebra do nexo de causalidade da despesa, o início da contagem do prazo prescricional deverá coincidir com a data de cada evento, sendo que o último ocorreu em 27/10/2000 (peça 3; peça 26) . Sendo assim, em razão de ter transcorrido mais de 10 anos entre esta data e a data (11/5/2018) que ordenou a citação (peça 22) , constata-se que ocorreu a prescrição da pretensão punitiva. Ressalte-se que, quando da autuação do processo neste Tribunal (10/07/2015) , já havia ocorrido a prescrição.
38.		Diante da revelia do Sr. Vandelino Sebastião Simon Filho, CPF XXX.344.467-XX, e inexistindo nos autos elementos que permitam concluir pela ocorrência de boa-fé ou de outras excludentes de culpabilidade em suas condutas, propõe-se que suas contas sejam julgadas irregulares e que o responsável seja condenado em débito.
PROPOSTA DE ENCAMINHAMENTO
39.	Diante do exposto, submetem-se os autos à consideração superior, propondo:
39.1. Com fundamento nos arts. 1º, inciso I, 16, inciso III, alínea ‘c’, e § 2º da Lei 8.443/1992 c/c os arts. 19 e 23, inciso III, da mesma Lei, e com arts. 1º, inciso I, 209, inciso III, e § 5º, 210 e 214, inciso III, do Regimento Interno, que sejam julgadas irregulares as contas do Sr. Vandelino Sebastião Simon Filho, CPF XXX.344.467-XX, prefeito gestor do PNAE no exercício de 2000, e condená-lo ao pagamento das quantias a seguir especificadas, com a fixação do prazo de quinze dias, a contar da notificação, para comprovar, perante o Tribunal (art. 214, inciso III, alínea ‘a’, do Regimento Interno) , o recolhimento das dívidas aos cofres do Fundo Nacional de Desenvolvimento da Educação, atualizadas monetariamente e acrescidas dos juros de mora, calculados a partir das datas discriminadas, até a data dos recolhimentos, na forma prevista na legislação em vigor.
	Data
	Valor (R$) 

	05/01/2000
	1,60

	10/02/2000
	1,60

	16/02/2000
	3.771,02

	22/02/2000
	1.010,75

	01/03/2000
	4.211,85

	31/03/2000
	1,60

	20/04/2000
	3.169,00

	20/04/2000
	4.588,30

	19/05/2000
	2.817,00

	19/05/2000
	156,10

	19/05/2000
	4.170,20

	13/06/2000
	5.016,80

	13/06/2000
	2.227,89

	20/07/2000
	12.080,37

	16/10/2000
	1.143,04

	27/10/2000
	6,40

	Valor atualizado do débito até 8/5/2018: R$ 132.011,22 (peça 28) 
39.2.	Autorizar, desde logo, nos termos do art. 28, inciso II, da Lei 8.443/1992, a cobrança judicial das dívidas, caso não atendida a notificação.
39.3.	Autorizar, caso seja requerido, o pagamento da dívida do Sr. Vandelino Sebastião Simon Filho, CPF XXX.344.467-XX, em até trinta e seis parcelas mensais e consecutivas, nos termos do art. 26 da Lei 8.443/1992 c/c o art. 217 do Regimento Interno, fixando-lhe o prazo de quinze dias, a contar do recebimento da notificação, para comprovar perante o Tribunal o recolhimento da primeira parcela, e de trinta dias, a contar da parcela anterior, para comprovar o recolhimento das demais parcelas, devendo incidir sobre cada valor mensal, atualizado monetariamente, os juros de mora devidos, na forma prevista na legislação em vigor.
39.4.	Encaminhar cópia do acordão que for adotado ao Procurador-Chefe da Procuradoria da República em Rondônia, nos termos do §3º do art. 16 da Lei 8.443/1992 c/c o § 7º do art. 209 do Regimento Interno do TCU, para adoção das medidas que entender cabíveis, informando-lhe que o inteiro teor da deliberação pode ser consultado no endereço www.tcu.gov.br/acordaos”.
O MP/TCU, representado pelo subprocurador-geral Paulo Soares Bugarin, em sua manifestação regimental concordou com a proposta formulada pela unidade instrutiva (peça 32) .
É o relatório.

não há.

Subprocurador-Geral Paulo Soares Bugarin.

TOMADA DE CONTAS ESPECIAL. REVELIA. CONTAS IRREGULARES. DÉBITO. PRESCRIÇÃO DA PRETENSÃO PUNITIVA.

TOMADA DE CONTAS ESPECIAL (TCE)

Secretaria do TCU no Estado da Paraíba (Sec-PB).

Tratam os autos de tomada de contas especial instaurada pela Diretoria Financeira do Fundo Nacional de Desenvolvimento da Educação (FNDE) , em desfavor do Sr. Vandelino Sebastião Simon Filho, na condição de prefeito gestor dos recursos (1997-2004) , em razão de irregularidades na execução e na comprovação da aplicação dos recursos do Programa Nacional de Alimentação Escolar (PNAE/2000) repassados ao município de Governador Jorge Teixeira-RO.
No âmbito desta Corte, o responsável foi citado nos seguintes termos (peça 23) :
Não comprovar a boa e regular aplicação dos recursos federais alocados ao Programa Nacional de Alimentação Escolar do município de Governador Jorge Teixeira-RO, no exercício de 2000, conforme irregularidades adiante transcritas.
a) Efetuar saques na conta específica do PNAE (agência 1401-X, conta 7921-9, no Banco do Brasil SA) sem observar as normas de execução financeira na Administração Pública, que impõe o dever de usar instrumentos que possibilitem identificar o destinatário dos recursos públicos, acarretando a quebra do nexo de causalidade entre os saques e as despesas arroladas na prestação de contas.
	 Data 
	Valor (R$) 

	01/03/2000 
	4.211,85 

	20/04/2000 
	3.169,00 

	20/04/2000 
	4.588,30 

	19/05/2000 
	2.817,00 

	19/05/2000 
	156,10 

	19/05/2000 
	4.170,20 

	13/06/2000 
	5.016,80 

	13/06/2000 
	2.227,89 

	20/07/2000 
	12.080,37 

	16/10/2000 
	1.143.04 

	27/10/2000 
	6,40 

b) Não comprovar a aplicação no exercício de 2000 do saldo de R$ 11.519,43 existente na conta específica do PNAE em 31/12/1999. 
	Data 
	Valor (R$) 

	02/01/2000 
	11.519,43 

c) Efetuar saque na conta específica para cobrir despesas não amparadas pelo PNAE e para as quais existe vedação explícita.
	Data 
	Valor (R$) 

	31/03/2000 
	1,60 

Devidamente notificado, o sr. Vandelino Sebastião Simon Filho manteve-se silente e deixou o prazo para apresentação de alegações de defesa transcorrer in albis, configurando a revelia e a continuidade da análise processual, de acordo com o que dispõe o art. 12, §3º, da Lei 8.443/1992.
A jurisprudência desta Corte é firme no tocante à responsabilidade pessoal daquele que recebe recursos federais, para consecução de objetivo determinado, pela comprovação da boa e regular aplicação desses valores. Todo aquele que utiliza ou gerencia recursos públicos tem o dever, constitucional, de demonstrar sua boa e regular aplicação (artigo 70, parágrafo único, e art. 37, caput, da Constituição de 1988; art. 93 do Decreto-Lei 200, de 25/2/1967) .
No âmbito desta tomada de contas especial, o sr. Vandelino Sebastião Simon Filho não carreou aos autos documentação capaz de comprovar o regular emprego das verbas federais na execução dos recursos sob sua gestão. Assim, acompanho o posicionamento da unidade técnica, ao qual anuiu o MP/TCU.
Diante do exposto, manifesto-me pela aprovação do acórdão que ora submeto à apreciação deste Colegiado.
TCU, Sala das Sessões Ministro Luciano Brandão Alves de Souza, em 12 de março de 2019.
Weder de Oliveira
Relator